【裁判字號】    88,易,1811
【裁判日期】    890211
【裁判案由】    詐欺
【裁判全文】
臺灣板橋地方法院刑事判決                        八十八年度易字第一八一一號
    公  訴  人  臺灣板橋地方法院檢察署檢察官
    被      告  乙○○
右列被告因詐欺案件，經檢察官提起公訴（八十八年度偵緝字第一二三七號），本院
判決如左：
    主  文
乙○○無罪。
    理  由
一、公訴意旨略以：被告乙○○與己○○（已由本院另以八十八年度易字第三一八一
    號判處有期徒刑四月在案）共同意圖為自己不法之所有，基於概括之犯意，明知
    以己○○為發票人，以中興商業銀行板橋分行為付款人，帳號二七四─九號之支
    票帳戶存款已不足，竟連續於民國（下同）八十六年十、十一、十二月間，多次
    向黃萬壽實業股份有限公司（以下簡稱黃萬壽公司）購買預拌混凝土，作為其施
    作臺北縣蘆洲市、五股鄉工地使用，價款新台幣（下同）二十二萬九千一百九十
    五元，並由乙○○於八十六年十二月間，持己○○為發票人、支票號碼Ｄ000
    0000號、發票日八十七年二月十日，面額二十五萬元之支票一張，交黃萬壽
    公司收執，因上開支票尚溢付部分價款，取信黃萬壽公司業務經理庚○○，使黃
    萬壽公司繼續提供八十七年一月份之預拌混凝土，惟屆期提示上開支票，竟因存
    款不足遭退票，乙○○亦藉詞推拖，嗣並避不見面，黃萬壽公司人員始知受騙，
    計被騙取預拌混凝土價值三十八萬零七百九十五元。因認被告乙○○涉犯刑法第
    三百三十九條第一項詐欺取財罪嫌云云。
二、按犯罪事實應依證據認定之，無證據不得推定其犯罪事實，刑事訴訟法第一百五
    十四條定有明文。次按刑法第三百三十九條第一項詐欺取財罪之成立，係以行為
    人意圖為自己或第三人不法之所有，以詐術使人將本人或第三人之物交付為要件
    ，此觀該條項規定自明。是詐欺取財罪之成立，必須行為人有施用詐術之行為，
    且被害人因此詐術而陷於錯誤，始足當之。且為刑事訴訟法上證明之資料，無論
    其為直接證據或間接證據，均須達於通常一般之人均不致於有所懷疑，而得確信
    其為真實之程度，始得據為有罪之認定，若其關於被告是否犯罪之證明未能達此
    程度，而有合理性懷疑之存在，致使無從形成有罪之確信，根據「罪證有疑，利
    於被告」之證據法則，即不得遽為不利於被告之認定，此觀諸最高法院七十六年
    臺上字第四九八六號判例意旨自明。又按犯罪事實之認定，應憑真實之證據，倘
    證據是否真實尚欠明顯，自難以擬制推測之方法，為其判斷之基礎，最高法院五
    十三年臺上字第六五六號判例可資參照。
三、公訴人認被告乙○○涉犯上開詐欺取財罪嫌，無非係以告訴代理人戊○○、庚○○之指訴，及送貨單、支票為主要論據，雖  非無憑。然訊據被告乙○○固坦承
    於右開時地向告訴人訂購預拌混凝土，而交付上開己○○為發票人之支票以支付
    貨款之情，惟堅決否認有何詐欺取財犯行，堅稱︰因伊所承包之工程定作人甲○○、丙○○支付伊工程款之支票退票後，甲○○持己○○前開支票交付予伊以取
    回退票，伊再將上開支票轉讓予告訴人公司以支付貨款，嗣伊所承攬之工程款雖
    與甲○○及地主丁○○達成民事和解，惟地主丁○○均未依約給付，致伊無法償
    還欠告訴人之欠款，伊並無詐欺等語。
四、經查：（一）被告乙○○所用以支付告訴人貨款之己○○為發票人之上開支票，
    係其所承攬施作之台北縣蘆洲市○○街三十二號工地之定作人甲○○所交付用以
    支付所欠被告工程款之事實，業據證人甲○○於本院證述屬實，其證稱：伊有委
    託被告乙○○施作蘆洲市○○街三十二號工程，所蓋鐵皮屋因營業執照無法申請
    核下，總工程款為三百萬零八千三百元，付了九十九萬工程款，其餘款項係開立
    伊名義支票三張支付，但後來伊向被告乙○○取回伊名義之三張支票，並交付二
    張客票給被告，金額多少伊忘記了，交付客票之時間約在伊所開立給被告三張支
    票其中第二張支票退票時，但正確時間不記得，約是在八十七年一、二月間，伊
    所交付被告之二張客票並沒有兌現，後來退票也沒有還伊，伊與被告乙○○及蘆
    洲市○○街三十二號屋主三方於八十七年八月五日達成協議，約定屋主把房子租
    出去後，所得租金付被告乙○○工程款，客票的發票人是己○○，因為己○○與
    二位朋友在伊經營之電動玩具店輸錢，就開二張支票給伊，伊有印象將該二張客
    票交付被告乙○○等語，此有本院八十八年九月二十八日訊問筆錄在卷可稽，核
    與被告所辯己○○支票係甲○○所交付以支付其工程款之情相符，被告既不認識
    己○○，亦未曾謀面，僅單純收受甲○○所交付己○○為發票人之支票，無從認
    為被告乙○○與己○○間有何犯意聯絡可言。而被告乙○○因定作人甲○○、丙○○未付清給付工程款，而於本件告訴人提出告訴前之八十六年六月二十三日，
    即向台灣板橋地方法院檢察署對甲○○、丙○○提出詐欺之告訴，嗣經該署檢察
    官以罪嫌不足為由，將甲○○、丙○○予以不起訴處分確定，亦經本院調閱該署
    八十七年度偵字第一三一九四號案卷查閱屬實，而甲○○於該偵查案件中亦坦承
    係伊與丙○○、王復華合夥集資，並由伊與丙○○出面委託被告乙○○施作蘆洲
    市○○街三十二號工地，開立伊名義之六張支票予被告乙○○作為支付工程款，
    其中三張共九十九萬元支票有兌現，其餘三張則未兌現，係因建物使用執照未核
    下及營業登記亦未核准，故丙○○及王復華未拿出尾款等語（見該偵卷第二十六
    頁反面至第二十七頁正面），而丙○○亦於該偵查案件中陳稱：伊有委託被告乙○○承建蘆洲市○○街工地，由伊與甲○○、王復華三人合夥，甲○○的支票跳
    票係因建築執照一直沒有下來，無法營業，致沒錢給付予被告乙○○等語（見該
    偵卷第三十二頁反面），均核與被告所辯係因甲○○、丙○○未支付工程款，導
    致其週轉不靈之情相符。另甲○○、地主代表丁○○及被告乙○○三方於八十七
    年八月五日達成和解，約定由地主們出資一百五十萬元向甲○○購買地上建築物
    ，甲○○拋棄該土地承租權及讓與建物所有權，地主則應支付甲○○所積欠被告
    乙○○之工程款，並同意於成立和解之次日付款，此有和解書一份附於上開偵卷
    第三十四頁可查。而地主代表丁○○於本院到庭證稱其等地主雖與被告乙○○及
    甲○○成立上開和解，惟因房屋遲未出租出去，故始終未給付工程款給乙○○等
    語（見本院八十八年六月二十五日、同年十一月十九日、十二月十日、十二月三
    十一日訊問筆錄）。足見被告乙○○向告訴人訂購預拌混泥土施作工地，確係因
    嗣後工程定作人未按時支付貨款二百餘萬元，致被告一時週轉不靈而未能依約給
    付告訴人貨款，被告向告訴人訂購預拌混凝土施作工程時，亦無法預見定作人甲○○、丙○○未能依約按時給付工程款，尚難僅以事後發生工程定作人未能付款
    之情事而遽認被告於向告訴人訂購預拌混凝土之際，即有何詐欺之故意或不法所
    有之意圖。（二）另己○○雖因以三萬元代價提供其身分證等資料予不詳姓名綽
    號「黑貓」之成年男子供作人頭至銀行申辦支票，以供綽號「黑貓」者不法使用
    ，並經本院以八十八年度易字第三一八一號判處有期徒刑四月在案，此有該案號
    判決書一份附卷可稽。然本件己○○為發票人之上開支票確係由定作人甲○○所
    交付轉讓予被告，已如前述，並非被告故意向不詳人士購得市面上俗稱「芭樂票
    」之票據用以支付告訴人情形，是被告乙○○取得己○○上開支票乃屬善意，而
    被告乙○○以其向定作人甲○○善意取得之己○○上開支票，於八十六年十二月
    間，轉讓予告訴人以支付預拌混凝土款項，亦屬正常之商業習慣。查發票人己○○之支票信用至八十七年二月二十日始列為拒絕往來戶，此有台北市票據交換所
    八十八年五月十二日函及所附存款不足退票明細各一份在卷足考，是被告乙○○
    轉讓己○○上開支票予告訴人時，己○○之支票仍信用正常，故己○○之上開支
    票雖經告訴人屆期提示而不獲付款，亦無從據此認定被告乙○○於向告訴人訂購
    預拌混凝土之際，有何詐欺之故意或施用詐術之行為。（三）本件被告乙○○、
    告訴人黃萬壽公司、蘆洲市○○街地主代表丁○○三方於八十八年十二月三十一
    日已達成民事和解，業經被告乙○○、告訴代理人戊○○及丁○○於本院陳明，
    復有和解書一份在卷可憑。本件純屬民事糾紛甚明。此外，本院復查無其他確切
    之積極證據足以證明被告乙○○有何如公訴人所指之詐欺取財犯行，尚屬不能證
    明被告犯罪，依法應為無罪判決之諭知。
據上論斷，應依刑事訴訟法第三百零一條第一項前段，判決如主文。
本案經檢察官楊四猛到庭執行職務
中      華      民      國    八十九    年      二      月     十一     日
                                      臺灣板橋地方法院刑事第五庭
                                          法  官  陳  翠  琪
右正本證明與原本無異。
如不服本判決，應於判決送達後十日內，向本院提出上訴狀。
        書記官  曹  秋  冬
中      華      民      國    八十九    年      二      月     十四     日


司法院資訊處製作；財團法人民間司法改革基金會備份。
